【裁判字號】    98,交聲,1927
【裁判日期】    980731
【裁判案由】    交管條例聲異
【裁判全文】
臺灣板橋地方法院交通事件裁定        98年度交聲字第1926號
原處分機關  交通部公路總局臺北區監理所
異  議  人
即受處分人  甲○○
上列受處分人因違反道路交通管理處罰條例案件，對於交通部公
路總局臺北區監理所中華民國98年7 月14日所為北監營裁字第裁
40－AEY027565 號、第裁40－AEY027572 號之2 處分（原舉發通
知單號：北市警交字第AEY027565 號、第AEY027572 號），均聲
明異議，本院裁定如下：
    主  文
原處分機關中華民國98年7 月14日所為北監營裁字第裁40－AEY0
27565 號、第裁40－AEY027572 號之2 處分，均撤銷。
    理  由
一、原處分各以：異議人即受處分人甲○○於民國（下同）98年
    4 月15日11時8 分許，駕乘案外人陳卉汶所有之車號：K2Y
    －703 號之重機車，在臺北市○○○路○ 段88號處所，因有
    「在公共汽車招呼站10公尺內臨時停車」之違規，經在場執
    勤之臺北市政府警察局大安分局羅斯福路派出所員警填製臺
    北市政府警察局北市警交字第AEY027565 號舉發違反道路交
    通管理事件通知單當場舉發，並於該舉發通知單移送聯上「
    收受通知聯者簽章」欄內簽署有「甲○○」之姓名，以表示
    收受之意；嗣臺北市政府警察局大安分局羅斯福路派出所員
    警同日另查知異議人所持普通重型機車駕照，於上開違規時
    日，已為交通部公路總局臺北區監理所辦理吊扣在案（吊扣
    執行期間：98年4 月2 日起至98年5 月1 日止），乃於98年
    4 月15日再填製北市警交字第AEY027572 號舉發通知單，逕
    行舉發異議人有「駕駛執照吊扣期間駕駛機車」之違規，並
    郵務送達予異議人以為通知。前述2 案，均經移送原處分機
    關即交通部公路總局臺北區監理所，異議人不服如上各舉發
    事實，先後於98年5 月4 日、6 月3 日，分別向原處分機關
    提出申述。嗣為原處分機關函請舉發員警職配之臺北市政府
    警察局大安分局再行調查結果，依據該局查復以北市警安分
    交字第09832114600 號、第00000000000 號等2 函文之事證
    ，認定異議人有前揭2 違規事實，分別作出如下裁決：(一)、
    在公共汽車招呼站10公尺內臨時停車之行為，依道路交通管
    理處罰條例第55條第2 款，裁處罰鍰新臺幣（下同）500 元
    【罰鍰已於98年4 月22日繳結】；(二)、又其於駕照吊扣期間
    駕車部分，則依道路交通管理處罰條例第21條第1 項第5 款
    、第4 項【原處分漏未記載本項】、第67條第3 項等規定，
    裁處罰鍰6,000 元，並吊銷駕駛執照1 年。
二、異議人聲明不服意旨則謂：伊本人未看過第AEY027565 號舉
    發通知單，且該通知單移送聯上簽名亦非伊所簽；又伊並未
    去過本件2 舉發通知單記載之違規地點即新生南路3 段88號
    處所，經伊申訴結果，由臺北市政府警察局大安分局回覆略
    以：本分局舉發員警證稱伊當時有隨即出示重機車駕照及行
    照，然而，伊本人既未於本案舉發違規時日到達通知單記載
    違規地點，且伊駕照於98年4 月2 日已交付臺北區監理所辦
    理吊扣（異議人誤填為「吊銷」），如何再於98年4 月15日
    向本案舉發員警出示駕照？爰依法聲明異議等語。
三、經查：
(一)、按道路交通管理處罰條例所規定罰鍰、吊扣（銷）駕駛執照
    或汽（機）車牌照等處罰，係交通監理主管機關基於行政機
    關地位，對行為人違反秩序行為之裁罰性行政處分（司法院
    大法官釋字第418 號解釋理由書參照），質言之，此係行政
    機關（交通監理主管機關）就行為人違反該條例規定行政法
    上義務之特定具體事件（交通違規）所為之行政行為，且對
    外直接發生公法上之法律效果。故交通違規裁罰處分，既為
    行政罰之一種，且具有行政處分性質，是以，監理機關對行
    為人之交通違規予以裁罰，應依行政罰法第1 條規定，適用
    行政罰法；但其他法律有特別規定者，從其規定。又所謂其
    他法律，包括有關道路交通管理、處罰所制定之道路交通管
    理處罰條例。
(二)、次按行政罰之裁處程序，依其程序可分不同之階段，有裁處
    前、裁處中及裁處後等不同之程序；裁處前者，為關於行政
    罰立項等有關之程序；裁處中者，泛指立項後，當事人意見
    陳述、聽證、機關調查以及人民綜合性之參與等；裁處後者
    ，則指為處分成立後處分書之送達通知、救濟，以及處分內
    容之具體實現等綜合過程是。而交通違規事件之裁處程序，
    亦應同等視之；就本案所謂裁處中程序者，主要係在違規行
    為人向裁罰機關陳述意見之程序，暨裁罰機關就舉發違規事
    實所應擔負之事證調查作為程序等，此參諸道路監理主管行
    政機關依道路交通管理處罰條例第92條第4 項之法律授權，
    就處理交通違規事件之程序、統一裁罰基準等事項訂定之違
    反道路交通管理事件統一裁罰基準及施行細則第40條前段規
    定：「違反本條例之處罰，處罰機關於裁決前，應給予違規
    行為人陳述之機會」，以及同上細則第33條第2 項：「違反
    道路交通管理事件，處理機關受理後發現舉發錯誤或要件欠
    缺，可補正或尚待查明者，退回原舉發機關查明補正後依法
    處理」等意旨，亦足可悉明對於辦理交通違規裁罰事件，在
    裁處中之程序，係以「被舉發之違規行為人向裁罰機關陳述
    意見」暨「裁罰機關之舉發違規事證調查作為」為其主要核
    心事項。
(三)、再，裁罰機關就交通違規事件之調查程序，旨在尋得充足事
    證，供為確認被舉發之違規行為人有無違反行政法上義務事
    實存在，據此決定是否應作出行政裁罰。是以，裁罰機關對
    於事實之調查，應以發現真實為目的，且在調查事實時，其
    所擔負之究明義務，非僅限於使應受處分之相對人受到處罰
    ，亦包括免除該應受處分人之責任為其內涵。而裁罰機關於
    調查時，其方式仍應符合正當法律程序，不得恣意侵害人民
    權利，且不得違背行政法上之一般原則，諸如：比例原則是
    ；至調查範圍，雖無其一定之限制，惟調查之進行，仍應遵
    循行政法上之目的原則。質言之，裁罰機關在事實調查程序
    中，應依正當法律程序進行各該行政作為；若應予調查者係
    為當事人或證人，須告知其權利、義務，且於調查時，不得
    逾越該事件暨相應之行政裁罰責任範疇。據上說明，交通違
    規事件之調查程序，裁罰機關擔負之究明義務，係為被舉發
    違規行為人「違反行政法上義務事實」存在與否暨其所憑事
    證，並據此認定責任（行政裁罰）之有無，尤以應調查事實
    及證據，對於被舉發人之財產上權利（如：罰鍰處分）或准
    予在道路上駕駛之資格權利（如：記違規點數、吊扣或吊銷
    駕照之處分）有重大影響時，裁罰機關更應詳加調查究明。
(四)、承繼前述，交通違規處罰係對於行為人違反道路交通管理處
    罰條例規定之裁罰性行政處分，該處分具有國家公權力行使
    之本質，是對於交通裁罰事證調查程序之起始與終了，應由
    裁罰機關立於主導地位而發動，並本於其職權決定調查範圍
    與方式，自不待言；至應受處分人在交通違規事件中，固有
    為配合行政事實調查而須提供一定協助之便利行政行為之義
    務，即協力義務，然而，前揭協力義務，其目的僅在協助裁
    罰機關究明事實，尚非循依此種義務，即當然減輕或免除裁
    罰機關對於交通處罰構成要件事實之證明責任，否則，將致
    使交通裁罰事件之舉證責任倒置，反令應受處分人就其須受
    裁罰之重要事實擔負實質證明義務，自與首開揭櫫道路交通
    管理處罰條例科處行政罰事件，應先由行政機關就其業已履
    踐相關正當法律程序，以及人民應受處罰之客觀違反法令行
    為，負證明責任之本旨有所悖違。從而，裁罰機關就應受處
    分人有因故意、過失而違反行政法上義務之交通違規行為，
    負有舉出完整且充份事證之義務；若裁罰機關依其調查所得
    證據，仍不足證明受處分人確有應受處罰之客觀違反法令行
    為，即不得推論其已有違反行政法上義務，令其受交通違規
    處罰。
(五)、查本件舉發員警填單告發異議人於98年4 月15日11時8 分許
    ，駕駛案外人陳卉汶所有之車號：K2Y－703號普通重機車，
    在臺北市○○○路○ 段88號處所，有「在公共汽車招呼站10
    公尺內臨時停車」、「駕駛執照吊扣期間駕駛機車」之2 違
    規事實，有臺北市政府警察局北市警交字第AEY027565 號、
    第AEY027572 號舉發違反道路交通管理事件通知單影本各1
    紙，以及臺北市政府警察局大安分局北市警安分交字第0983
    2114600 號、第00000000000 號函文2 份均附卷可稽。復依
    上揭各函文查復略謂：「本分局舉發員警證稱：發現K2Y－
    703 號普通重型機車，在公車站牌臨時停車，當場攔停告發
    ，申述人當時隨即出示重機車駕照及行照，員警依駕照及行
    照所登載登錄於舉發單內，據此，依法舉發尚無違誤」、「
    本案屬補舉發案件，舉發員警查證：臺端所持普通重型機車
    駕照於違規日，已遭臺北區監理所吊扣（98年4 月2 日至98
    年5 月1 日），依法舉發尚無違誤」等意旨，原處分機關因
    據前述事證，分別作出旨開2 交通裁罰。
(六)、惟異議人執以：伊本人並未去員警舉發違規之時、地，伊亦
    非在舉發通知單上簽收之人，且伊駕照已於98年4 月2 日為
    北區監理所辦理吊扣在案，如何向舉發員警出示等情詞置辯
    。是查，異議人持有之普通重型機車駕駛執照，有於98年4
    月2 日經交付交通部公路總局臺北區監理所（本案之原處分
    機關）辦理吊扣駕駛執照執行事宜，其吊扣期間自98年4 月
    2 日起迄至98年5 月1 日止，異議人復於上開期間屆滿之翌
    日即98年5 月2 日領回該駕駛執照一節，業據原處分機關提
    出98年4 月2 日北監稽違字第000000000－00000000 號駕駛
    執照吊扣執行單影本1 件在卷足證，並為原處分機關自承屬
    實（參本院98年度交聲字第1926、1927號卷所附原處分機關
    移送書，意見欄四、本所意見之記載）；又，異議人持有之
    上開駕駛執照，有因遺失情由，先後於95年2 月3 日、同年
    3 月2 日，向該管交通監理機關辦理申請補發在案，亦有原
    處分機關提出汽（機）車駕駛人異動登記書2 紙附卷可憑。
    而，本案舉發違規時間係98年4 月15日11時8 分許，適為異
    議人所持上開普通重型機車駕駛執照經交通監理機關辦畢吊
    扣事項並現實持有中，且異議人亦曾於95年間，有所持普通
    重型機車駕照遺失情事，則舉發員警所稱：本案依當場攔停
    之違規行為人出示駕照、行照登載資料登錄予以填單舉發等
    語，衡諸如上情節，可知該出示其上記載有「甲○○」年籍
    資料之駕駛執照之行為人，是否確係本件異議人本人，自屬
    有疑而尚待查明。再，舉發機關雖函復略稱：「臺端陳述舉
    發單非本人簽名部分，請提供相關佐證資料，俾憑辦理」等
    語，然異議人如未能提供有關事據，致無從完足協助舉發機
    關調查究明事實之義務，仍不得僅憑其協力義務之不備，即
    當然減輕舉發機關對於本案2 交通違規應擔負舉出完整且充
    份事證之實質證明責任。
(七)、徵諸前論，原處分機關所為旨揭2 違規裁決，就本案違規時
    地、事實與行為人認定等重要事項，其所憑事證猶有未足；
    而對於異議人辯陳：伊並未駕乘案外人陳卉汶所有之車號K2
    Y－703號普通重機車前往本案違規時、地一情，亦非不得查
    證析明者，自仍應由裁罰機關為事實調查程序先行確定。蓋
    因裁罰機關就交通違規事件所為裁決，係為典型之限制或剝
    奪人民權利之行政裁罰處分，是其為裁處前，自應克盡其事
    證調查作為義務並認定違規事實，據此決定裁罰責任之具備
    與否；反之，即有主管機關之裁處基礎未盡，依此未盡之基
    礎所為處分，難謂合法。從而，本件自舉發機關函覆原處分
    機關後，均未見原處分機關就如上事項有再予詳細查究舉措
    ，即逕予作出裁罰，容有未洽，原處分均難以維持；異議人
    陳明前開不服意旨，尚非無據。準此，本件原處分機關所為
    旨揭2 交通裁決，既存有如上疵議，仍應由本院裁定將原處
    分均撤銷，並諭由原處分機關查明後，依法另為妥適處理。
據上論斷，應依道路交通案件處理辦法第20條，裁定如主文。
中    華    民    國    98    年    7     月    31    日
                        交通法庭法  官  黎錦福
上列正本證明與原本無異。
如不服本裁定，應於裁定送達後5 日內敘明抗告理由，向本院提
出抗告狀。
                                書記官  蔡麗春
中    華    民    國    98    年    7     月    31    日


司法院資訊處製作；財團法人民間司法改革基金會備份。
